【裁判字號】    94,重訴,369
【裁判日期】    950728
【裁判案由】    還返土地等
【裁判全文】
臺灣高雄地方法院民事判決             94年度重訴字第369號
原      告  國防部陸軍總司令部
法定代理人  甲○○
訴訟代理人  王敬堯律師
複代理人    陳麗珍律師
被      告  丙○○
訴訟代理人  乙○○
上列當事人間返還土地等事件，本院於民國95年7 月14日言詞辯
論終結，判決如下：
    主      文
被告應將坐落高雄縣鳳山巿竹子腳段二九四之一六地號土地上之
地上物全部清除，並將該土地返還原告。
被告應給付原告新臺幣柒拾壹萬零壹佰貳拾伍元，及自民國九十
四年十一月一日起至清償日止，按週年利率百分之五計算之利息
；暨自民國九十四年十一月一日起至返還土地之日止，按月給付
原告新臺幣壹萬壹仟捌佰參拾伍元。
原告其餘之訴駁回。
訴訟費用由被告負擔。
本判決原告勝訴部分，於以新臺幣參拾伍萬元供擔保後，得假執
行；但被告如以新臺幣壹佰萬元為原告預供擔保，得免為假執行
。
原告其餘假執行之聲請駁回。
    事實及理由
一、原告主張：坐落高雄縣鳳山巿竹子腳段294-16地號土地（下
    稱系爭土地）為原告管理之國有土地，被告並無合法使用權
    源，竟擅在系爭土地上種植野薑花及置放盆栽，經勸不理，
    仍然繼續使用，而被告占用期間業已超過5 年以上，亦獲有
    相當於租金之不當利益，原告乃依民法第767 條前段及中段
    、第184 條第1 項前段規定，訴請判命被告清除地上物及返
    還土地；並依民法第179 條之規定，請求被告給付自民國94
    年11月回溯5 年起開始計算相當租金之不當得利等語；並聲
    明：(一)被告應將系爭土地上其所種植之野薑花及盆栽清除騰
    空後，並將所占有之土地返還予原告；(二)被告應給付原告新
    臺幣（下同）1,420,250 元，及自94年11月1 日起至清償日
    止，按週年利率5%計算之利息；暨自94年11月1 日起至返還
    土地之日止，按月給付原告23,671元；(三)願供擔保，請准宣
    告假執行。
二、被告則以：伊之父盧清拋曾經承租系爭土地，且如期繳租達
    數十年，而盧清拋死亡後，改由被告繼續承租，並非無權使
    用。而系爭土地原作耕地使用，嗣因四鄰土地均變更為都巿
    計劃內之住宅區，陸軍軍官學校於91年協調遷移時亦承認被
    告之承租權，原告如須收用土地，則應補償等語置辯；並聲
    明：(一)駁回原告之訴；(二)如受不利益之判決，願供擔保，請
    准免為假執行。
三、查本件系爭土地為原告管理之國有土地，現由被告占有使用
    ，其中如附圖所示Ａ部分面積153 平方公尺為水泥地面，被
    告在其上置放盆栽、如附圖所示Ｂ部分面積284 平方公尺則
    為花圃，現由被告作為種植野薑花之事實，為兩造所不爭執
    ，並有原告提出之土地登記謄本、現況照片為證，復經本院
    履勘現場屬實，並囑託高雄縣鳳山地政事務所派員會同測量
    ，製有勘驗筆錄及複丈成果圖在卷可稽，堪信真實。
四、按國有財產撥給各地國家機關使用者，名義上雖仍為國有，
    實際上即為使用機關行使所有人之權利，故對於是類財產自
    得由管領機關起訴，代國家主張所有權人之權利（最高法院
    51年台上字第2680號判例）。而所有人對無權占有或侵奪其
    所有物者，得請求返還之；對於妨害其所有權者，得請求除
    去之；因故意或過失，不法侵害他人權利者，負損害賠償責
    任；負損害賠償責任者，除法律另有規定或契約另有訂定外
    ，應回復他方損害發生前之原狀；民法第767 條前段及中段
    、第184 條第1 項前段、第213 條第1 項分別定有明文。又
    以無權占有為原因，請求返還土地者，占有人對土地所有權
    存在之事實無爭執，而僅以非無權占有為抗辯者，土地所有
    權人對其土地被無權占有之事實無舉證責任，占有人自應就
    其取得占有係有正當權源之事實證明之（最高法院72年度台
    上字第1552號、85年度台上字第1120號判決）。本件被告雖
    以其對系爭土地有承租關係置辯，經查：
  (一)依被告提出之陸軍營地運用（耕地）合約、附圖、租金收據
    及等文件，所載其父盧清拋自46年起所承租土地之地號，乃
    係屬於高雄縣鳳山巿灣子頭段灣子頭小段，姑不論該筆土地
    已由陸軍軍官學校於61年對承租人之盧清拋補償完畢予以收
    回在案，此有原告提出之補償費發放清冊可憑，盧清拋及其
    繼承人之被告能否再主張有租賃關係存在，已非無疑。況且
    系爭土地則自35年辦理土地總登記以來即為高雄縣鳳山巿竹
    子腳段，其間並無地段名稱變更之情形，亦有原告提出系爭
    土地之登記簿謄本在卷可憑，故系爭土地與被告所稱上述有
    承租關係之灣子頭段土地，顯然無從認定係屬同一地段之土
    地，被告將此混為一談，自無可取。
  (二)至於被告提出其與陸軍軍官學校於91年間所為之「承租營地
    交國產局接管後優先承購（繼續承租）協調會議」之開會通
    知單、會議紀錄等文件，固然載有稱被告為系爭土地承租人
    之文句，惟被告自認系爭土地自其父盧清拋75年間死亡由其
    接手後，陸軍軍官學校即未再向其收取租金或其他名義之費
    用，而盧清拋之前究竟有無承租，依被告提出之臺灣省高雄
    農田水利會徵收單僅有67年及68年度，其後則無任何收取費
    用之證明，盧清拋及被告對系爭土地究竟有無租賃關係，實
    有疑問。縱認被告對系爭土地曾有租賃關係存在，惟依該次
    會議結論：「承租人丙○○（即被告）願配合軍方將系爭土
    地移交國有財產局以營改基金處分，並承購該地號」等語之
    文義觀之，則其因租賃關係所生之使用權，亦於該次會議因
    拋棄而歸於消滅，不得執此再為抗辯。
  (三)綜上所述，被告所引之抗辯事由，並不能證明其對系爭土地
    仍有合法正當權源，自無解於無權占有之事實，其占用系爭
    土地既無正當權源，並因此侵害事實之繼續存在，而有妨礙
    管理機關之原告對於所有權之行使，從而，原告以管領機關
    名義起訴，代國家主張所有權人之權利，依民法第767 條前
    段、中段及第184 條第1 項前段之規定，訴請被告清除地上
    物並返還土地，洵屬有據，應予准許。
五、次按，無法律上之原因而受有利益，致他人受有損害者，應
    返還其利益，民法第179 條前段定有明文。而無權占用他人
    土地者，通常可享有相當於租金之不當得利，土地所有權人
    得請求占用人返還（最高法院61年台上字第1695號判例）。
    本件原告主張被告無權占有系爭土地，受有使用土地之利益
    ，而致原告受有損害，應返還所得之不當得利，自屬可採。
    本院按基地租金之數額，除以基地申報地價為基礎外，尚須
    斟酌基地之位置，工商業繁榮之程度，承租人利用基地之經
    濟價值及所受利益等項，並與鄰地租金相比較，以為決定，
    並非必達申報總地價年息百分之十最高額（最高法院68 年
    台上字第3071號判例）。查系爭土地面積為437 平方公尺，
    且自89年7 月迄今之申報地價每平方公尺均為6,500 元，有
    地價謄本在卷可稽。又系爭土地係位於高雄縣鳳山巿杭州西
    街與西湖街之交會口，附近多為公寓大樓住家，並有少數商
    店，生活機能尚屬便利之事實，有本院命原告拍攝之現況照
    片及提出之街道圖可憑。本院審酌上述地理位置、交通情況
    、發展程度，及被告僅係置放盆栽及種植野薑花，並非建屋
    居住等情，認原告請求相當於租金之利益，依土地申報地價
    年息5%計算，即屬適當。而本院認被告對於系爭土地應無租
    賃關係存在，已如上述，故原告得請求被告應給付本件起訴
    前5 年之不當得利，其數額應為710,125 元【計算式：437
    ×6,500 ×5%×5 ＝710,125 】，及自94年11月1 日起至清
    償日止之法定遲延利息；暨自94年11月1 日起至交還系爭土
    地之日止，被告另應按月給付原告11,835元【計算式：437
    ×6, 500×5%÷12＝11,835，小數點以下四捨五入】。從而
    ，原告基於不當得利之法律關係，請求被告給付上開計算標
    準之損害金，為有理由，應予准許；逾此部分之請求，則無
    理由，應予駁回。
六、本件兩造均陳明願供擔保，聲請宣告假執行或免為假執行，
    原告勝訴部分，經核均無不合，爰分別酌定相當擔保金額准
    許之。至敗訴部分，原告其餘假執行之聲請，因訴之駁回而
    失所附麗，應併駁回。
據上結論：原告之訴為一部有理由，一部無理由，依民事訴訟法
第79條、第390 條第2 項、第392 條第2 項，判決如主文。
中    華    民    國    95    年    7     月    28    日
                  民事鳳山分庭  法  官  王伯文
以上正本係照原本作成。
如不服本判決，應於送達後20日內，向本院提出上訴狀並表明上
訴理由；如於本判決宣示後送達前提起上訴者，應於判決送達後
20日內補提上訴理由書（須附繕本）。
中    華    民    國    95    年    7     月    28    日
                                書記官  趙美玲


司法院資訊處製作；財團法人民間司法改革基金會備份。
